【裁判字號】    96,上易,684
【裁判日期】    970729
【裁判案由】    拆屋還地
【裁判全文】
臺灣高等法院民事判決                 96年度上易字第684號
上  訴  人  辛○○即師善堂
                        號
法定代理人  辛○○
訴訟代理人  陳宏瑄律師
複代理人    甲○○○
被上訴人    丁○○
            己○○
            庚○○
            戊○○
兼上4人共同
訴訟代理人  丙○○
被上訴人    乙○○
訴訟代理人  鄒玉珍律師
上列當事人間拆屋還地事件，上訴人對於中華民國96年6月29日
臺灣新竹地方法院91年度訴字第337號第一審判決提起上訴，並
於本院審理中為聲明之變更，本院於97年7月15日言詞辯論終結
，判決如下：
    主  文
原判決廢棄。
被上訴人丁○○、己○○、丙○○、庚○○、戊○○應將坐落新
竹縣北埔鄉○○段內大坪小段36之133 地號土地上，如附圖所示
編號Ｃ面積0.0093公頃之壹層加強磚造住家、編號Ｄ面積0.0215
公頃之廟、編號Ｆ面積0.0041公頃之房屋、編號Ｅ面積0.0015公
頃之之加蓋磚造房屋等地上物拆除，將土地返還予上訴人及其他
共有人全體。
被上訴人乙○○應將坐落新竹縣北埔鄉○○段內大坪小段36之79
地號土地上，如附圖所示編號Ａ面積0.0132公頃之房屋拆除，將
土地返還予上訴人。
第一、二審訴訟費用由被上訴人丁○○、己○○、丙○○、庚○
○、戊○○連帶負擔六分之五；餘由被上訴人許妙珠負擔。
    事實及理由
一、程序方面：
  (一)依新竹縣北埔鄉○○段內大坪小段36之133地號及36之79 地
    號土地（下稱系爭36之79、36之133地號土地）於民國（下
    同）97年5月13日核發之最新地籍圖（見本院卷第309頁），
    及原審法院96年訴字458號共有土地分割判決 （見本院卷第
    111頁以下）及判決確定證明書（見本院卷第117頁），各分
    割後土地的新地號為：新竹縣北埔鄉○○段內大坪小段36之
    79地號土地面積3,785 平方公尺變更為上訴人單獨所有；而
    36之133地號土地原本面積5,376 平方公尺，分割出36之443
    地號（面積1,064平方公尺為上訴人單獨所有）、36之444地
    號（面積1,080平方公尺上訴人應有部分3/5、其餘應有部分
    登記為訴外人共有）、36之445地號（面積981平方公尺登記
    為訴外人共有）、36之133地號（面積2,251平方公尺登記為
    訴外人共有）（以上詳見本院卷第306至308頁之土地分割情
    形說明表）。
  (二)本院96年度上更(二)字第116 號判決：「魏肇輝應將坐落新竹
    縣北埔鄉○○段內大坪小段36之79、36之80、36之81、36之
    82、36之133、36之136、36之140 地號土地，面積依序為
    3,758、67,811、73,835、76,601、5,376、4,477、786平方
    公尺，土地所有權應有部分各7/120 移轉登記與上訴人師善
    堂。」。該判決中訴外人魏肇輝敗訴部分業已確定（見本院
    卷第139頁以下之上開判決書及本院卷第310頁之判決確定證
    明書）。故分割後之上開36之133地號，上訴人仍有7/120之
    共有權利，仍有起訴之利益，被上訴人占用土地部分之所有
    權雖有變動，但於本件訴訟無影響。
  (三)系爭土地分割後，被上訴人丁○○等人及被上訴人乙○○之
    建物坐落土地之地號不變（ 參見本院卷第304頁之新竹縣竹
    東地政事務所土地複丈成果圖及本院卷第309頁之97年5月13
    日新竹縣竹東地政事務所核發之最新地籍圖）。經比對上開
    原審法院96年訴字458 號共有土地分割判決所附96年6月4日
    複丈成果圖（比例尺為1/1200） 及附圖(一)之91年10月4日複
    丈成果圖（比例尺為1/1200），可知悉被上訴人丁○○、己
    ○○、丙○○、庚○○、戊○○等人之建物全部坐落於分割
    後之36之133地號土地上（見本院卷第115頁、第304頁）。
    至本判決書附件之附圖，即為原審判決附件之附圖(一)新竹縣
    竹東地政事務所91年10月4日第1866 號土地複丈成果圖（見
    本院卷第304頁），附此敘明。
  (四)按按訴之變更或追加，非經他造同意，不得為之，但擴張或
    減縮應受判決事項之聲明、因情事變更而以他項聲明代最初
    之聲明者，不在此限，民事訴訟法第446條第1項、第255 條
    第1項第2、3 款分別定有明文。查上訴人於原審起訴聲明及
    上訴聲明中之系爭36之79地號土地，於本院已分割為上訴人
    單獨所有，爰將其聲明中「將土地返還予上訴人及其他共有
    人全體。」變更為「將土地返還予上訴人。」，符合民事訴
    訟法第446條但書、第255條第1項第2、3 款之規定，應予准
    許。
二、上訴人起訴主張：系爭36之79、36之133 地號土地為伊與其
    他共有人共有或嗣經分割單獨所有，被上訴人未得全體共有
    人之同意，竟在系爭土地上搭建如本判決書附圖所示建物使
    用，屢次涉訟，歷審法院皆採認竹東地政事務所及內政部土
    地測量局相符合之鑑定圖，另案原審法院96年訴字第458 號
    分割共有物確定判決亦採用竹東地政事務所測量圖，依上開
    測鑑結果，被上訴人為無權占用，應依民法第767條、第821
    條之規定拆除建物，將土地返還予伊及其他共有人全體。爰
    求為命被上訴人拆屋還地之判決。原審判決上訴人敗訴，上
    訴人不服提起上訴，並上訴聲明：(1)原判決廢棄。(2)被上訴
    人丁○○、己○○、丙○○、庚○○、戊○○應將坐落新竹
    縣北埔鄉○○段內大坪小段36之133 地號土地上，如附圖所
    示編號Ｃ面積0.0093公頃之壹層加強磚造住家、編號Ｄ面積
    0.0215公頃之廟、編號Ｆ面積0.0041公頃之房屋、編號Ｅ面
    積0.0015公頃之之加蓋磚造房屋等地上物拆除，將土地返還
    予上訴人及其他共有人全體。(3)被上訴人乙○○應將坐落新
    竹縣北埔鄉○○段內大坪小段36之79地號土地上，如附圖所
    示編號Ａ面積0.0132公頃之房屋拆除，將土地返還予上訴人
    。
三、被上訴人則以：
  (一)被上訴人丁○○、己○○、庚○○、戊○○、丙○○部分：
    伊等世居北埔鄉外坪村8鄰六股11之1（日據時期番號為竹東
    郡北埔庄大坪字內大坪36號番地十）數十年，伊等所有系爭
    地上物係於日據時期即已建築完成，並由先人居住使用，係
    先有建物搭建於國有土地上，經向管理機關財政部國有財產
    局申請讓售，並經竹東地政事務所測量、分割後，向國有財
    產局繳納價金購買，伊等所用之土地自始即為36之416 地號
    土地，竹東地政事務所所為之測量顯有錯誤，伊等並無占用
    上訴人所有上開土地等語，資為抗辯。並於本院答辯聲明：
    上訴駁回。
  (二)被上訴人乙○○部分：
    伊之婆婆戴梅英先前搭蓋系爭房屋前即先聲請新竹縣竹東地
    政事務所鑑界測量土地，再依鑑界測量之界址退縮搭建系爭
    房屋，並無任何越界建築或指界錯誤之情事，故被上訴人之
    建物係坐落於36之373、36之382地號土地上，並非坐落在上
    訴人所有之36之79地號土地上等語，資為抗辯，並於本院答
    辯聲明：上訴駁回。
四、兩造不爭執之事實（見本院卷第315頁反面之97年6月9 日準
    備程序筆錄）：
  (一)系爭36之79及36之133 地號土地原為上訴人與其他共有人所
    共有，其中36之79地號土地業經原審法院 96年度訴字第458
    號確定判決分割為上訴人單獨所有（見本院卷第111頁至117
    頁）。
  (二)系爭36之133地號土地上如附圖（見本院卷第304頁）所示編
    號Ｃ面積0.0093公頃、編號Ｄ面積0.0215公頃、編號Ｆ面積
    0.0041公頃、編號Ｅ面積0.0015公頃之地上物為被上訴人丁
    ○○、己○○、丙○○、庚○○等人所有。
  (三)系爭36之79地號土地上如附圖所示編號Ａ面積0.0132公頃之
    地上物為被上訴人乙○○所有。
  (四)被上訴人乙○○之前手戴梅英於86年4月間申請於36之373、
    36之382地號土地上搭建門牌號碼新竹縣北埔鄉外平村8鄰六
    股20號之1號面積219平方公尺之建物。
  (五)本案審理中，系爭36之79及36之133 地號土地經原審法院96
    年訴字第458 號分割共有物判決，將被上訴人丁○○、己○
    ○、丙○○、庚○○、戊○○占用之系爭36之133 地號土地
    上，如上揭圖示編號Ｃ、編號Ｄ、編號Ｆ、編號Ｅ部分分歸
    魏肇輝等22所有 （見本院卷第306頁），依本院96年度上更
    (二)字116號確定判決（見本院卷第139頁以下、第310頁），
    魏肇輝應將系爭36之133 地號土地所有權應有部分120分之7
    移轉登記予上訴人部分已確定，其餘部分經最高法院97年度
    台上字第1315號判決 （見本院卷第326頁以下）發回本院另
    案審理中。
五、本件爭執點（見本院卷第315頁反面之同上筆錄）：
    被上訴人等人之地上物是否有占用到系爭36之79及36之133
    地號土地？
六、本院之判斷：
  (一)依竹東地政事務所就測量結果所編製之複丈日期91年10 月4
    日土地複丈成果圖（見判決書附件之附圖），被上訴人等人
    確有分別占用到系爭36之79及36之133 地號土地。且另案之
    本院91年度上易字385 號確定判決所附之內政部土地測量局
    鑑測日期89年11月2日鑑定圖之鑑測結果（見本院卷第47 至
    48頁）亦相同，本件竹東地政測量圖和內政部土地測量局測
    量圖一致，並無被上訴人所指測量結果錯誤情形。又另案之
    原審法院96年訴字第458 號分割共有物案件亦採用竹東地政
    事務所測量成果圖 （見本院卷第115頁），足認竹東地政事
    務所測量圖非如被上訴人所言無可採。
  (二)經本院向竹東地政事務所函詢：「新竹縣北埔鄉○○段內大
    坪小段36-79、36-133 地號土地之重測是否已編入近年之土
    地重測計畫中？貴所保存之日據時代測量原圖之圖面面積與
    該系爭土地權狀之面積是否相符？」，竹東地政事務所函覆
    ：「經查首揭地號尚未列入近年土地重測計畫中，本所保存
    之圖面面積與權狀之面積亦相符」，有該所97年2月19 日東
    地所測淇字第0970000731號函在卷可證（見本院卷第215 頁
    ）；另本院向內政部國土測繪中心函詢：「新竹縣北埔鄉○
    ○段內大坪小段36-79、36-133 地號土地之測量根點係何時
    佈置？根據資料為何？就上開土地在布置測量圖根點前，有
    無實施測量？如有？以何基準點施測？就上開土地支付漲成
    果圖有無前後測量成果不同者？」，內政部國土測繪中心亦
    函覆：「本中心（改制前：內政部土地測量局）於89年間鑑
    測本案時，因地籍圖測繪當時所佈設之圖根點已遺失，故辦
    理本案時，於系爭土地附近以導線測量方式利用電子測距經
    緯儀施測圖根點（符合地籍測量實施規則第64條有關導線測
    量之精度規範），作為控制點，然後以各圖根點為基點，用
    上開儀器分別施測系爭土地及附近界址點，計算其假設坐標
    值輸入電腦，用自動繪圖儀展繪於鑑測原圖上，再依據新竹
    縣竹東地政事務所保管之地籍圖套繪分析，並測定於鑑測原
    圖上，作成鑑定圖供台灣新竹地方法院竹東簡易庭參考。」
    ，有該中心97年3月7日測籍字第0970002231號函附卷可稽（
    見本院卷第212頁），顯見本件內政部測量結果並無違誤，
    且原審囑託新竹縣竹東地政事務所之土地複丈結果亦為正確
    。既然系爭土地之測量，政府地政機關均係以內政部之途根
    點為基點，配合測量儀器及竹東地政事務所保管之地籍圖等
    作成鑑定圖，別無他法可鑑定土地測量結果，上訴人主張應
    以如本判決附件附圖即原審囑託竹東地政事務所鑑定之複丈
    日期91年10月4 日土地複丈成果圖作為被上訴人占用系爭土
    地之證據，自屬可採。被上訴人空言主張系爭土地測量有誤
    且近年即將重測云云，不足採信。
  (三)被上訴人另主張自日據時代地籍圖即有錯云云，然從日據時
    代至今都是同一套圖，不可能被上訴人乙○○於80幾年間建
    屋請人測量時用的是不同的地籍圖，既然用的圖都是日據時
    代的舊測量圖，套繪出來結果理應一樣。再者，亦未有證據
    資料顯示被上訴人乙○○於建屋時曾申請竹東地政測量，自
    不能排除有越界建築之情形。
  (四)被上訴人乙○○於另案原審法院92年度竹東簡字第148 號審
    理中，亦主張地上物是蓋在自己的36之373地號、36之382地
    號土地上，且在85年建造地上物亦有申請建照並在86年完工
    云云，惟經原審法院92年度竹東簡字第148 號行文新竹縣竹
    東地政事務所之函：「請將新竹縣北埔鄉○○段內大坪小段
    36之373、36-382地號土地，84 年至今申請鑑界成果圖送院
    。」（見本院卷第118頁），竹東地政事務所則以93年4月7
    日東地所測銓字第0920002044號函復：「查85年間北埔鄉○
    ○段內大坪小段36之373、36-382 地號等土地，並無申請鑑
    界資料」，（見本院卷第56頁），故被上訴人乙○○在土地
    上建築前並未有申請竹東地政事務所測量鑑界，參以系爭土
    地位於山區，地主從未使用過，長期占為私用，習以為常，
    自難謂其建築時不會越界建在別人之土地上。
  (五)至被上訴人丁○○等人主張其未占用到36-133地號土地，與
    前述原審命竹東地政事務所鑑定之實地測量結果不符。且另
    案之上訴人與訴外人五峰景德會間拆屋還地案件在原審法院
    89年度竹東簡調字第14號審理中，訴外人五峰景德會之89年
    8月聲請暨陳報狀載有：「二、... （一）系爭 36-133地號
    土地，其中靠近西北側界址之土地，係由訴外人詹阿水（已
    死亡）之繼承人丙○○等兄弟占用，與被告並無關連，此有
    本院84年2月13日院民直字第1914 號函囑託原台灣省地政處
    土地測量局所測繪之鑑定書及圖可稽..。其中詹氏家族確實
    占用系爭土地西北側部分」 （見本院卷第155頁），亦可佐
    證系爭土地早在84年間即曾測量出被上訴人丁○○等人之地
    上物占用到系爭36-133地號土地。
七、綜上所述，上訴人依據地政機關測量結果主張被上訴人無權
    占用系爭36之79及36之133 地號土地為可採，被上訴人抗辯
    測量結果有誤並未占用云云，為無可取。從而，上訴人本於
    民法第767條、第821條之規定請求拆屋還地，為有理由，應
    予准許。原審為上訴人敗訴之判決，尚有未洽。上訴意旨指
    摘原判決不當，求予廢棄改判，為有理由。爰由本院予以廢
    棄改判，如主文第2項所示。
八、本件事證已臻明確，兩造其餘之攻擊防禦方法及所提證據，
    經審酌後認均無礙判決之結果，爰不予一一論述。
九、據上論結，本件上訴為有理由，依民事訴訟法第450 條、第
    78條、第85條第一項但書、第2項，判決如主文。
中    華    民    國    97    年    7    月    29    日
                    民事第五庭
                        審判長 法  官 魏麗娟
                               法  官 陳博享
                               法  官 梁宏哲
正本係照原本作成。
不得上訴。
中    華    民    國    97    年    7     月    29    日
                               書記官 廖麗蓮


司法院資訊處製作；財團法人民間司法改革基金會備份。
